【裁判字號】    91,上,979
【裁判日期】    921217
【裁判案由】    返還不當得利
【裁判全文】
臺灣高等法院民事判決                              九十一年度上字第九七九號
    上  訴  人  乙○○
    訴訟代理人  陳明昌律師
    被上訴人    甲○○○
    訴訟代理人  高育民律師
                鄭淑屏律師
    複代理人    藺超群律師
右當事人間返還不當得利事件，上訴人對於中華民國九十一年十月二十八日臺灣臺北
地方法院八十九年度重訴字第一七三五號第一審判決提起上訴，經本院於九十二年十
二月三日言詞辯論終結，判決如左：
    主      文
原判決關於駁回上訴人後開第二項之訴部分暨訴訟費用之裁判均廢棄。
被上訴人於民國八十六年十一月十日所為之台北市○○區○○段四八之四地號，面積
七六七．九三平方公尺，應有部份一十萬分之八八四四所有權應移轉登記與兩造及其
他共有人馬陳好、劉黃金蓮、黃寶猜、曹保雄、曹保通、曹保財、曹保鳳、曹保鸞、
曹保滿、曹保足、黃柏穎、黃添福、黃添文、黃添坤、黃寶、陳黃阿菊、黃何月英、
黃素玉、黃素珍、黃春泉、黃阿金、黃春萬、李欉旺、李月鳳、紀李月雀、李好、
李永興、陳正本、陳培山、黃良玉、陳潘、陳彩雲、黃福春、黃福成、陳春生等公
同共有。
其餘上訴駁回。
第一、二審訴訟費用由被上訴人負擔十分之九，餘由上訴人負擔。
    事      實
甲、上訴人方面：
  壹、聲明：
    一、原判決廢棄。
    二、被上訴人於民國八十六年十一月十日所為之台北市○○區○○段四八之四地
        號，面積七六七．九三平方公尺，應有部份一十萬分之八八五０所有權應移
        轉登記與馬陳好、劉黃金蓮、黃寶猜、曹保雄、曹保通、曹保財、曹保鳳、
        曹保鸞、曹保滿、曹保足、黃柏穎、黃添福、黃添文、黃添坤、黃寶、陳黃
        阿菊、黃何月英、黃素玉、黃素珍、黃春泉、黃阿金、黃春萬、李欉旺、李
        月鳳、紀李月雀、李好、李永興、陳正本、陳培山、乙○○、黃良玉、陳
        潘、陳彩雲、甲○○○、黃福春、黃福成、陳春生等公同共有。
  貳、陳述：除與原判決記載相同者外，補稱略以：
    一、被繼承人黃皇之繼承人共有三十七位。除陳潘、陳春生、陳彩雲、甲○○○
        、黃福春、黃福成、黃良玉未書面同意外，其餘二十九位繼承人均同意由上
        訴人單獨提起本件訴訟。依最高法院三十七年上字第六九三九號判例意旨，
        上訴人單獨起訴並無當事人不適格之情形。
    二、原審認定被上訴人於民國七十四年十一月二十二日利用其父陳泉赫偽造文書
        取得之判決，將黃皇之遺產移轉，則上訴人於八十九年九月十五日起訴請求
        係於時效消滅前起訴，依法時效已因上訴人起訴而中斷，惟原審對於上訴人
        起訴之事實棄置不理，其判決自應予以廢棄。
    三、被上訴人之父陳泉赫與黃良玉、黃籐昌、黃宗等四人，於民國六十七年偽造
        與黃皇土地買賣契約，訴請法院以六十七年度訴字第六二六二號判決，將已
        於三十八年死亡之黃皇土地登記伊四人名下，取得勝訴判決，依法應不發生
        判決效力。迨至民國七十三年陳泉赫死亡，其繼承人（包括被上訴人）方於
        七十四年利用法院之判決，將黃皇之土地辦理移轉登記在陳泉赫名下，再以
        繼承原因將陳泉赫名下之土地登記在自己名下，其所為之登記，應屬無效。
        故該土地仍屬黃皇之全體繼承人所有，嗣台北市政府徵收該土地，被上訴人
        利用不正確之土地登記資料，向台北市政府詐領系爭土地之地價補償，使黃
        皇之部分繼承人遭受失去補償之損害，上訴人自得以此登記無效為「基礎」
        ，依不當得利法規定請求被上訴人返還，並非主張繼承權遭受侵害。
貳、被上訴人方面：
  壹、聲明：駁回上訴。
  貳、陳述：除與原判決記載相同者外，補稱略以：
    一、上訴人與黃皇之所有繼承人就系爭土地公同共有之權利，在法律上有合一確
        定之必要，故上訴人一人起訴，其當事人為不適格。又被上訴人就本件訴訟
        關係之權利係因繼承父親陳泉赫權利而來，於繼承之始時，係與其他繼承人
        共同繼承，非被上訴人一人單獨繼承，故本件訴訟標的對共同繼承之每一繼
        承人必須合一確定，因此，上訴人僅以被上訴人一人為被告起訴，亦顯有當
        事人不適格。
    二、依台北地方法院六十七年度訴字第六二六二號判決移轉登記而取得大直段一
        一九、一二○地號土地者，僅黃藤昌非合法繼承人，其當無合法取得所有權
        之權利，該判決之案件顯係黃藤昌所為，與甲○○○之被繼承人陳泉赫等無
        關。且上訴人乙○○之被繼承人黃來發係養子，依黃皇三十八年十二月二十
        四日黃皇死亡時民法繼承篇之規定養子黃來發繼承持分僅為黃皇之女黃理之
        一半，則上訴人應向黃藤昌請求，非向被上訴人請求。
    三、上訴人於本件起訴或上訴訴之聲明中請求將系爭土地移轉登記予黃皇之繼承
        人，馬陳好等卅七人公同共有，惟黃皇之繼承人有為婚生子女所從出，有為
        養子女所從出，且每代繼承人數不同，故馬陳好等卅七人之應繼分並不一致
        ，上訴人於上訴之聲明中並未詳載各繼承人之應繼分，故其聲明內容顯有不
        明確之情。況依上訴人所提
        一系，上訴人未予列入，其聲明亦有遺漏。
    四、原台北市○○段一一九、一二○地號整編後變為台北市○○段三六六、三七
        ○地號土地，被上訴人繼承該二筆土地之持分，加上向案外人黃泰平買受之
        北安段三八四地號土地持分共三筆土地持分，因被徵收由被上訴人向台北市
        政府申領抵價地而核發台北市○○區○○段四八之四地號持分（包括系爭土
        地在內），此與民法第一百二十九條時效之中斷之規定不合，故而並無發生
        時效中斷情事；再者，其間因繼承，嗣經徵收，申領核發抵價地而取得系爭
        土地持分，均屬合法，無不當得利。
    五、依平均地權條例第五十四條第一項前段規定，被上訴人因區段徵收而取得抵
        價地，並非單純以被徵收土地之面積比例為計算標準，而涉及原被徵收土地
        之各筆土地地價。上訴人聲明中所主張之十萬分八八五○，其僅單就土地持
        分面積比例而為計算，並未慮及各筆土地公告地價及現值是否有所不同，或
        有其他加成之補償，如就各筆土地之公告地價、現值或加成補償亦列入考慮
        ，則勢必影響抵價地分配。依台北市政府地政處中華民國九十二年三月十八
        日北市地五字第○九二三○七○一九○○號覆函僅對抵價地計算核發之「依
        據」說明，惟對抵價地之領回係如何具體之計算程式與計算方法核發？其詳
        細數據為何？則未見清楚說明，如此，據上開來函實難明瞭被上訴人所領回
        抵價地中因繼承而來部分與向案外人黃泰平買入與本件無關部分所占抵價地
        之比例及各該二部份實際占抵價地之各個面積及其價額均屬不明，職是，實
        有再向台北市政府地政處續為函查其詳細的計算比例數據暨計算程式與計算
        方法之必要。
    六、原審判決所謂之消滅時效係針對一一九及一二○地號而言，且迄今上訴人並
        未對上開二地號之土地起訴，故就該二地號土地而言於八十九年十一月廿二
        日當然已罹於消滅時效，且本件訴訟並非以該二地號為對象起訴，當無消滅
        時效計算錯誤之問題。
    理      由
一、上訴人主張：坐落台北市○○段○○段三六六地號及三七０地號兩筆土地（整編
    前為台北市○○段一一九地號及一二０地號，下稱系爭土地）原為上訴人被繼承
    人黃皇所有，黃皇於民國三十八年十二月十四日死亡後，系爭土地即由繼承人（
    詳如聲明第二項所示）公同共有，詎被上訴人之被繼承人陳泉赫於六十七年間與
    訴外人黃藤昌、黃良玉、黃宗（下稱陳泉赫等四人），共同偽造黃皇將系爭土地
    出售予陳泉赫等四人之土地買賣契約書，訴請黃皇移轉系爭土地所有權予陳泉赫
    等四人，經法院於六十七年六月十四日以六十七年度訴字第六二六二號判決陳泉
    赫等四人勝訴確定。嗣陳泉赫於七十三年間死亡，被上訴人竟於七十四年間持前
    述六十七年度之法院判決書移轉系爭土地應有部分四分之一於陳泉赫名下，再以
    繼承原因移轉應有部分十六分之一為被上訴人名下。系爭土地既係兩造共同被繼
    承人黃皇之遺產，被上訴人之被繼承人以非法偽造文書方式，詐欺法院判決取得
    之權利，依法即不生效。上訴人及其他繼承人對遺產之公同共有所有權仍然存在
    ，故台北市政府於八十一年徵收系爭土地，並非徵收被上訴人之土地。從而被上
    訴人領取之抵價地即台北市○○○○段四八之四地號土地（下稱系爭抵價地），
    即無法律原因等情，爰依民法第一百七十九條不當得利之規定，求為命被上訴人
    將系爭抵價地移轉登記與兩造及其他全體繼承人公同共有之判決。
    被上訴人則以：(一)本件訴訟未由黃皇全體繼承人一同起訴，有當事人不適格之情
    事；(二)被上訴人取得系爭抵價地係基於「領回抵價地」之法律原因，黃皇之遺產
    無涉；(三)系爭土地係陳泉赫基於法院確定判決辦理所有權移轉登記，嗣由被上訴
    人依法繼承登記，依土地法第四十三條之規定其登記有絕對效力，且陳泉赫登記
    原因於六十七年七月十六日，被上訴人於七十三年一月二十三日繼承，距今均已
    逾十五年，上訴人縱有何請求權亦罹於時效消滅；(四)被上訴人以系爭土地及同小
    段三八四地號等三筆土地面積共二三三點一九平方公尺，領回系爭抵價地七六七
    ．九三平方公尺，被上訴人持分十萬分之二三、九一八，即被上訴人持分面積為
    一八三．六七平方公尺，被上訴人上開系爭北安段三筆土地其持分面積為二二三
    ．一九平方公尺，則分配抵價地之比例為百分之七八．七六，還原系爭三七○地
    號被上訴人持分面積二二．四六平方平公尺，三六六地號被上訴人持分面積八．
    六四平方公尺，共三一．一平方公尺，乘以百分之七八．七六，則系爭土地換抵
    價地之被上訴人持分面積僅有二四．四七平方公尺。至於該三八四地號被上訴人
    之持分面積為二○二．○九平方公尺，換算系爭抵價地被上訴人持分面積為一五
    九．四八平方公尺，係購自訴外人黃太平，與黃皇之遺產無關，則其抵價地與上
    訴人無關；(五)上訴人之被繼承人黃來發與被上訴人之祖母黃理、黃理之妹黃月香
    ，於六十四年三月十七日就黃皇之遺產協議分配，將原大直段一一九、一二○地
    號土地全部概由黃理、黃月香即乙、丙方分得，上訴人之被繼承人黃來發分得其
    他之土地。嗣七十五年十一月二十七日上訴人及其兄弟（稱乙方）與被上訴人之
    母陳潘等四人（稱甲方）成立協議書，對於祖父黃皇所遺留之土地其餘二筆（
    即大直段一一九、一二○地號土地）已由甲方取得所有權，乙方（即上訴人等）
    同意仍由甲方單獨取得或處分，乙方不得再以任何理由要求繼承或分配云云，則
    上訴人及其兄弟已就黃皇之遺產分得大直段七三、七七、七八地號土地持分之一
    半，就大直段一一九、一二○地號由被上訴人之母陳潘等四人分得。而大直段
    一一九、一二○地號嗣變更為北安段三小段三六六、三七○地號，再與同段三八
    四地號土地由台北市區徵收分得抵價地即內湖區○○段四八之四地號土地
    ，依協議書上訴人及其被繼承人黃來發均已無權利，上訴人當無請求之餘地；(六)
    若上訴人之被繼承人黃來發得以繼承黃皇之遺產，惟黃理係黃皇之次女，黃來發
    係其養子，而黃皇於民國三十八年十二月十四日死亡，依當時有效之民法第一一
    四二條第二項之規定，黃來發之應繼分為黃理之一半，上訴人為黃來發之繼承人
    當僅一半得以繼承，則三七○地號被上訴人持分面積僅二二．四六平方公尺，三
    六六地號被上訴人持分面積八．六四平方公尺，計三一．一平方公尺，其一半為
    十五．五五平方公尺。況被上訴人係由父陳泉赫繼承取得，陳泉赫係黃皇之繼承
    人殊無不當得利之可言，尤其陳泉赫於七十三年元月二十三日死亡，被上訴人即
    得繼承取得權利，距上訴人八十九年九月十五日起訴，已逾十五年，上訴人以不
    當得利得以請求，其請求權乃因時效而消滅。如依民法第一千一百四十六條之規
    定繼承權被侵害者，其回復請求權因二年不行使而消滅，繼承開始起逾十年者亦
    同，則其請求權亦已消滅等語，資為抗辯。
二、本件當事人有無不適格之情事：
    按公同共有物之處分及其他權利之行使，除其公同關係所由規定之法律或契約另
    有規定外，應得公同共有人全體之同意，為民法第八百二十八條第二項所明定，
    但如事實上無法得公同共有人全體之同意，得由事實上無法得其同意之公同共有
    人以外之其他公同共有人單獨或共同起訴，行使公同共有物之權利，並無當事人
    不適格之情形。本件上訴人以其為黃皇之繼承人之一，單獨起訴主張被上訴人於
    八十六年十一月十日所取得之抵價地即台北市○○區○○段四八之四地號土地（
    下稱系爭土地），係因被上訴人被徵收之三筆土地，其中二筆即台北市○○段○
    ○段三六六、三七○地號土地，屬於被繼承人黃皇之遺產，因此被徵收所取得之
    抵價地應該屬於黃皇繼承人全體公同共有，而請求被上訴人應將系爭土地所有權
    應有部分十萬分之八八五○移轉登記為黃皇之全體繼承人公同共有。惟查：黃皇
    有黃理、黃來發、黃月香（於三十八年一月間終止收養關係）三名養子女，均先
    後亡故，(1)就黃理系統方面，有陳泉赫、黃宗、黃良玉、曹陳蘭、馬陳好、陳寶
    琴（於十六年十月間被人收養）、劉黃金蓮、黃寶猜八名等子女，陳泉赫、黃宗
    、曹陳蘭亦亡故，陳泉赫有陳潘（配偶）、陳春生（長男）、陳彩雲（長女
    ）、甲○○○（養女）四位繼承人；黃宗有黃福春（長男）、黃福成（次男）二
    位繼承人；曹陳蘭有曹保雄（長男）、曹保通（次男）、曹保財（三男）、曹保
    鳳（長女）、曹保鸞（次女）、曹保滿（三女）、曹保足（四女）七名繼承人。
    (2)黃來發系統方面，則有黃添進、黃柏穎、黃添福、乙○○（上訴人）、黃添文
    、黃添坤、李黃阿品、黃寶、陳黃阿菊等九名子女，李黃阿品、黃添進亦去世，
    李黃阿品有李欉旺（配偶）、陳正本（已故長女李月梅之配偶）、陳培山、李月
    鳳、紀李月雀、李好欸、李永興七名繼承人；黃添進則有黃何月英（配偶）、黃
    素玉（長女）、黃素珍（次女）、黃春泉（長男）、黃阿全（次男）、黃春萬（
    三男）等六名繼承人。有上訴人提出之繼承系統表、黃皇除戶
    之
    甲○○○、黃福春、黃福成、黃良玉未書面同意外，其餘二十九位繼承人同意由
    上訴人單獨提起本訴，其當事人應屬適格。被上訴人抗辯應由全體繼承人提起訴
    訟，當事人始適格云云，並非可採。至於陳黃月香原雖為黃皇之養女，惟雙方已
    於三十八年一月十二日終止收養，此業經本院向台北市中山區戶政事務所查明屬
    實，有該事務所函在卷可稽（見本院卷第七九頁），故陳黃月香並非黃皇之繼承
    人，併此敘明。
三、兩造不爭之事實：
  (一)兩造祖先黃皇於三十八年十二月十四日去世後，留有重測前之地號（台北市政府
    於六十九年四月三十日六九府地一字第一六七二七號重測公告）即坐落台北市○
    ○段七三之一地號、同段七七地號、同段七八地號、同段一一九地號、同段一二
    ｏ地號五筆土地，其繼承人一直未辦理繼承登記，嗣六十七年間黃皇之子孫因為
    遺產繼承產生爭執，黃皇之孫陳泉赫、黃良玉、黃宗與訴外人黃藤昌即偽造黃皇
    於五十八年三月十日（黃皇死亡後）出賣前揭五筆土地之買賣契約書，向原法院
    訴請移轉前揭五筆土地為陳泉赫等四人分別共有，經原法院六十七年度訴字第六
    二六二號判決陳泉赫等四人勝訴，即前揭七三之一地號四人各取得所有權應有部
    分七二分之五；七七地號各取得所有權應有部分十六分之一；前揭七八地號各取
    得所有權應有部分八分之一；前揭一一九地號及一二ｏ地號各取得所有權應有部
    分四分之一。
  (二)陳泉赫、黃良玉、黃宗、黃藤昌四人於六十七年八月二十八日持該勝訴判決，向
    地政事務所請求辦理前揭土地所有權移轉登記，惟遭駁回，嗣陳泉赫已死亡，由
    其配偶陳潘交付陳泉赫之印章、黃良玉亦交付本人印章予黃宗、黃藤昌，共同
    偽造陳泉赫署押並盜用其印文，書立切結書（立切結書人為黃良玉、黃宗、陳泉
    赫、黃藤昌），表明前揭土地於重測前不變更其用途，連同前次遭駁回之土地登
    記申請書、陳泉赫等四人之
    切結書、土地分區使用證明書等文件，致使地政事務所人員陷於錯誤而收件，再
    經地政機關命補正，黃良玉等四人再共同偽造一份表明前開民事判決已確定之切
    結書，致使地政機關誤信為真，而終於七十四年十一月二十二日以判決確定為原
    因，將前揭五筆土地移轉登記為黃良玉、黃宗、陳泉赫、黃藤昌所有，黃良玉、
    陳潘因共同行使偽造私文書，足以生損害於公眾及他人，經本院八十三年度上
    訴字第三八ｏ四號刑事判決，處有期徒刑三月，均緩刑三年。
  (三)前揭大直段一一九地號，於六十八年四月十七日分割為一一九之一、一一九之二
    地號；大直段一二ｏ地號土地，亦於六十八年四月十七日分割為一二ｏ之一、一
    二ｏ之二地號土地。其中分割後之大直段一一九之二（即重測後台北市○○段○
    ○段三七ｏ地號）、一二ｏ之二（即重測後台北市○○段○○段三六六地號）地
    號土地，即於七十四年十一月二十二日以「判決」為原因，移轉登記為陳泉赫、
    黃良玉、黃宗、黃藤昌各取得所有權應有部分四分之一，因陳泉赫於七十三年一
    月二十三日已死亡，而由其繼承人陳潘、陳春生、陳彩雲及被上訴人各取得所
    有權應有部分十六分之一，於七十七年一月七日完成繼承登記。
  (四)嗣台北市政府辦理基隆河中山橋至成美橋段河道整治地區區段徵，被上訴人所有
    之台北市○○段○○段三七ｏ地號（即重測前大直段一一九之二地號）、三六六
    地號（即重測前之台北市○○段一二ｏ之二地號），所有權應有部分各十六分之
    一，及其所有之北安段三小段三八四地號（面積二二二三平方公尺，所有權應有
    部分十一分之一）等三筆土地，係屬於該區段徵收範圍，經公告區段徵收，嗣被
    上訴人依平均地權條例暨施行細則規定申請領回抵價地，而領回台北市○○區○
    ○段四八之四地號土地，面積七六七．九三平方公尺，所有權應有部分十萬分之
    二三九一八之抵價地【該北安段三小段三六六地號，三七ｏ地號於區段徵收後，
    再改編為台北市○○區○○段三小段九ｏ六地號，北安段三小段三八四地號則變
    更為台北市○○區○○段一五六地號】。以上所述，分別有原法院六十七年度訴
    字第六二六二號民事判決、本院八十三年度上訴字第三八ｏ四號刑事判決、台北
    市中山地政事務所九十一年九月三日北市中地三字第ｏ00000000ｏｏ號
    函附該大直段一九ｏ、一二ｏ地號土地重測前歷次人工登記簿謄本及電腦謄本、
    異動索引及台北市政府地政處九十年二月八日北市地五字第九ｏ二ｏ二四八四ｏ
    ｏ號函等附卷可參，自堪信為真實。
四、兩造有爭執者，為：(一)被上訴人登記取得系爭土地是否無法律上原因？(二)上訴人
    之不當得利請求權是否已罹於時效而消滅？(三)被上訴人取得系爭抵價地，是否屬
    於不當得利？茲分述之。
  (一)被上訴人登記取得系爭土地是否無法律上原因？
    1.系爭土地應有部分四分之一，係於七十四年十一月二十二日以「判決（買賣）
      」為原因，移轉登記為陳泉赫所有，再於七十七年一月七日由被上訴人以「繼
      承」為原因，登記取得所有權應有部分十六分之一。惟查，陳泉赫據以移轉登
      記之「判決」即原法院六十七年度訴字第六二六二號判決，係陳泉赫等四人偽
      造黃皇於五十八年三月十日（死亡後）出賣系爭土地及同段七三之一、七七、
      七八地號共五筆土地之買賣契約書，向原法院訴請移轉該五筆土地為陳泉赫等
      四人分別共有（此部分犯罪事實業經本院八十三年度上訴字第三八ｏ四號刑事
      判決認定屬實，見原審卷第七九頁），雖經原法院判決陳泉赫等四人勝訴，但
      因該訴訟之被告黃皇早在三十八年十二月十四日死亡，已無權利能力及訴訟當
      事人能力，亦無從收受該判決之送達，故該判決不但有無效之原因，亦因未合
      法送達而無從確定，陳泉赫以無效且未確定之判決移轉登記取得系爭土地應有
      部分四分之一，自屬無法律上原因，從而被上訴人因繼承登記取得系爭土地應
      有部分十六分之一，亦無法律上原因。
    2.被上訴人辯稱上訴人之被繼承人黃來發與被上訴人之祖母黃理、黃理之妹黃月
      香，於六十四年三月十七日就黃皇之遺產協議分配，將系爭土地全部概由黃理
      、黃月香即乙、丙方分得，上訴人之被繼承人黃來發分得其他之土地。嗣七十
      五年十一月二十七日上訴人及其兄弟（稱乙方）與被上訴人之母陳潘等四人
      （稱甲方）成立協議書，對於系爭土地已由甲方取得所有權，乙方（即上訴人
      等）同意仍由甲方單獨取得或處分，乙方不得再以任何理由要求繼承或分配云
      云，則被上訴人取得系爭土地非無法律上原因等語，並提出協議書二份為證（
      見本院卷第五八至六二頁）。上訴人雖對七十五年協議書之真正並不爭執，但
      主張因未經全體繼承人簽名，應屬無效，而六十四年之協議書是陳泉赫等四人
      偽造黃理及黃月香名義詐騙黃來發蓋章等語。經查，黃月香並非黃皇之繼承人
      ，已如前述，則黃月香與黃皇之養子黃來發、女兒黃理所訂六十四年之協議書
      ，已難認有分割黃皇遺產之效力，被上訴人又未舉證證明該協議書之真正，自
      無從據為有利被上訴人之證據，況黃理之子女共八人，僅其中男性繼承人陳泉
      赫、黃良玉、黃宗三人以前述偽造文書之方式取得系爭土地，其他五名女性繼
      承人則未分得任何遺產，如六十四年之協議書為真正，陳泉赫等四人何不依該
      協議書辦理繼承登記，何須以非法方式排除女性繼承人取得系爭土地之所有權
      ？此益加可證六十四年之協議書非屬真正。至於七十五年協議書僅由黃皇之部
      分繼承人協議分割遺產，未經黃皇之全體繼承人簽名，應不生分割遺產之效力
      。被上訴人執此辯稱其取得系爭土地非無法律上原因等語，並無可採。
  (二)上訴人之不當得利請求權是否已罹於時效而消滅？
    1.按「請求權，因十五年間不行使而消滅。」「繼承，因被繼承人死亡而開始。
       」「繼承人自繼承開始時，除本法另有規定外，承受被繼承人財產上之一切
       權利、義務。」民法第一百二十五條、第一千一百四十七條、第一千一百四
       十八條分別定有明文。
    2.查被上訴人之被繼承人陳泉赫係於七十三年一月二十三日死亡，而系爭土地應
      有部分四分之一於七十四年十一月二十二日由黃皇移轉登記予陳泉赫時，即為
      陳泉赫之繼承人（即陳潘、陳春生、陳彩雲、被上訴人）公同共有，並不以
      辦理繼承登記為要件，則被上訴人自七十四年十一月二十二日起即受有財產權
      增加之積極利益，不當得利請求權應自該時起算，迄八十九年九月十五日上訴
      人提起本件訴訟時，尚未滿十五年，被上訴人辯稱上訴人之請求權已逾十五年
      之時效而消滅云云，並無可採。
  (三)被上訴人取得系爭抵價地，是否屬於不當得利？
    1.按，「土地法第四十三條所謂登記有絕對效力，係為保護第三人起見，將登記
      事項賦與絕對真實之公信力，故第三人信賴登記而取得土地權利時，不因登記
      原因之無效或撤銷而被追奪，惟此項規定，並非於保護交易安全之必要限度以
      外剝奪真正之權利 (見司法院院字第一九一九號解釋）；又不動產物權之登記
      名義人非真正權利人時，登記名義人對於真正權利人即不得主張其權利，從而
      其因登記形式而取得之補償費，對真正權利人言，為不當得利。」最高法院著
      有七十四年台上字第一三七○號判決可稽。
    2.次按，「各級主管機關依本條例規定施行區段徵收時，應依本條例第十條規定
      補償其地價；如經土地所有權人之申請，得以徵收後可供建築之土地折算抵付
      」平均地權條例第五十四條第一項前段定有明文。行政機關辦理區段徵收，使
      原地主得以依前揭規定，領回抵價地，此與現金補償地價相同，均是對原地主
      損失被徵收土地之一種「補償」。則依前述判決意旨，不動產物權之登記名義
      人非真正權利人時，其因登記形式而取得之抵價地，對真正權利人言，亦為不
      當得利。
    3.查，被上訴人登記取得系爭土地並無法律上原因，已如前述，故被上訴人並非
      系爭土地之真正權利人，僅為系爭土地之登記名義人，而系爭土地因被徵收被
      上訴人應領之地價補償費合計為一百一十六萬一千九百十二元，被上訴人依平
      均地權條例第五十四條第一項前段規定，申請以徵收後可供建築之土地折算抵
      付，經台北市政府地政處核發系爭抵價地應有部分十萬分之八八四四，此有台
      北市政府地政處九十二年三月十八日北市地五字第○九二三○七○一九○○號
      函、九十二年十月二十一日北市地五字第0000000000000000
      號函在卷可稽（見本院卷第一一四、一六七頁）。被上訴人因登記形式而取得
      之系爭抵價地十萬分之八八四四，對真正權利人即黃皇之全體繼承人言，為不
      當得利，上訴人為全體繼承人之利益，請求被上訴人將系爭抵價地應有部分十
      萬分之八八四四移轉登記為兩造及其他全體繼承人公同共有，為有理由。而逾
      此應有部分之抵價地係被上訴人所有之他筆土地被徵收所領回之抵價地，與上
      訴人請求之系爭土地無關，自不生不當得利之問題，上訴人此部分之請求，為
      無理由。
五、綜上所述，上訴人依不當得利之法律關係，請求被上訴人將系爭抵價地應有部分
    十萬分之八八四四移轉登記為兩造及其他全體繼承人公同共有，為有理由，應予
    准許。上訴人逾此部分之請求，為無理由，應予駁回。原審就上開應准許部分，
    為上訴人敗訴之判決，尚有未洽，上訴意旨求予廢棄改判，為有理由，爰由本院
    予以廢棄改判如主文第二項所示。至於上訴人之請求不應准許部分，原判決為上
    訴人敗訴之判決，並駁回其假執行之聲請，經核於法並無不合，上訴意旨求予廢
    棄改判，為無理由，應駁回其上訴。
六、據上論結，本件上訴為一部有理由，一部無理由，爰判決如主文。
中      華      民      國    九十二    年     十二     月     十七     日
                              民事第三庭
                                  審判長法  官      張  宗  權
                                        法  官      陳  永  昌
                                        法  官      蕭  艿  菁
正本係照原本作成。
上訴人不得上訴。
被上訴人如不服本判決，應於收受送達後二十日內向本院提出上訴書狀，其未表明上
訴理由者，應於提出上訴後二十日內向本院補提理由書狀（均須按他造當事人之人數
附繕本）上訴時應提出委任律師或具有律師資格之人之委任狀；委任有律師資格者，
另應附具律師資格證書及釋明委任人與受任人有民事訴訟法第四百六十六條之一第一
項但書或第二項（詳附註）所定關係之釋明文書影本。
中      華      民      國    九十二    年     十二     月     十八     日
                                        書記官      尤  峰  惠
附註：
民事訴訟法第四百六十六條之一（第一項、第二項）：
對於第二審判決上訴，上訴人應委任律師為訴訟代理人。但上訴人或其他法定代理人
具有律師資格者，不在此限。
上訴人之配偶、三親等內之血親、二親等內之姻親，或上訴人為法人、中央或地方機
關時，其所屬專任人員具有律師資格並經法院認為適當者，亦得為第三審訴訟代理人
。


司法院資訊處製作；財團法人民間司法改革基金會備份。
